【裁判字號】    95,重上,116
【裁判日期】    950822
【裁判案由】    確認派下權存在
【裁判全文】
臺灣高等法院民事判決                 95年度重上字第116號
上  訴  人  高朝國即祭祀公業高佛福、高積資管理人
訴訟代理人  吳麗雲律師
被上訴人    乙○○
            丙○○
共      同
訴訟代理人  吳麒律師
上列當事人間請求確認派下權存在事件，上訴人對於中華民國95
年1月24日臺灣臺北地方法院94年度重訴字第1230 號第一審判決
提起上訴，經本院於95年8月8日言詞辯論終結，判決如下：
    主  文
上訴駁回。
第二審訴訟費用由上訴人負擔。
    事實及理由
一、本件上訴人聲明求為判決：(一)原判決廢棄。(二)被上訴人在第
    一審之訴駁回。
    被上訴人聲明求為判決：上訴駁回。
二、被上訴人起訴主張：緣福建安溪大平高氏子孫，於乾隆年間
    及嘉慶初年相率渡台從事開墾，並購置田產祭祖，其上派四
    房之子孫，多聚居於木柵鄉內湖庄，嗣於嘉慶末年、道光初
    年間，高氏子孫名培調者，為求長久祭祀祖先高佛福，而與
    高氏子孫鐘喻、鐘興、派丹、派厚、派霜等人共同商討出資
    設立祭祀公業，嗣經高佛福、高積資之派下子孫集資合計11
    4 份，成立祭祀公業高佛福及祭祀公業高積資（下合稱系爭
    祭祀公業）。又依渤海高氏祖譜所載，系爭祭祀公業之系統
    為：高佛福（22世）→高積資（23世）→高弘遠（24世）→
    高子玉（25世）→高文命（26世）→高欽藝（27世）→高淳
    奕（28世）→高植球（29世）→高炅真（30世）→高培合（
    調）（31世）→高鐘全（32世）→高雲開（33世）→高秋霖
    （標雨）（34世）→高其祥（35世）→高東岩（36世）→高
    世堂（37世）→被上訴人（38世），故伊等對系爭祭祀公業
    享有派下權。惟系爭祭祀公業之前任管理人高揚於民國（下
    同）58年間向台北市政府民政局（下稱民政局 )申請系爭祭
    祀公業派下全員證明時，竟提出以伊等之祖父高東岩名義，
    於58年7 月28日所書立之派下權拋棄聲明書（下稱系爭派下
    權拋棄聲明書），而未將訴外人高東岩列為系爭祭祀公業之
    派下員。然訴外人高東岩早在系爭派下權拋棄聲明書書立前
    之39年10月21日即已死亡，該聲明書顯係他人所偽造，故訴
    外人高東岩對系爭祭祀公業應享有派下權，而伊等為訴外人
    高東岩之男性直系血親卑親屬，故伊等自為系爭祭祀公業之
    派下員等情，爰求為確認被上訴人對系爭祭祀公業有派下權
    存在之判決。
    上訴人則以：被上訴人應先舉證證明彼等為系爭祭祀公業之
    設立人之直系血親卑親屬，始得主張彼等為系爭祭祀公業之
    派下員，而依被上訴人所提出之渤海高氏族譜及安平高氏族
    譜，並不能證明彼等確為系爭祭祀公業之派下員。又縱認彼
    等之祖父高東岩對系爭祭祀公業原有派下權存在，然訴外人
    高東岩早已書立系爭派下權拋棄聲明書，聲明拋棄其對系爭
    祭祀公業之派下權，是被上訴人對系爭祭祀公業已無派下權
    存在云云，資為抗辯。
三、被上訴人主張伊等為系爭祭祀公業之派下員，雖為上訴人所
    否認，並以前開情詞置辯；惟查：
  (一)上訴人自認系爭祭祀公業之設立人究係何人，已無從查考（
    見本院卷第53頁）；而依渤海高氏祖譜所載，系爭祭祀公業
    之繼承系統，就被上訴人所屬房系部分為：高佛福（22世 ）
    →高積資（23世）→高弘遠（24世）→高子玉（25世）→高
    文命（26世）→高欽藝（27世）→高淳奕（28世）→高植球
    （29世）→高炅真（30世）→高培合（調）（31世）→高鐘
    全（32世）→高雲開（33世）→高秋霖（標雨）（34世）→
    高其祥（35世）→高東岩（36世）→高世堂（37世），有系
    統表、渤海高氏族譜及安平高氏族譜可稽（見原審卷第11至
    36頁），經核與系爭祭祀公業之前任管理人高揚於58年間，
    向民政局申請該公業派下全員證明時所提出之系統表，關於
    被上訴人所屬房系所載：高佛福→高積資→高培調→高鐘全
    →高雲開→高秋霖→高其祥→高東岩部分相符（見民政局祭
    祀公業高佛福案卷第21頁、祭祀公業高積資案卷第53頁，證
    物外放）；復經參諸當時所提出之系爭祭祀公業派下員名冊
    ，亦將訴外人高其祥之長子高以文（即訴外人高東岩之胞兄
    ）列為系爭祭祀公業之派下員 (見民政局祭祀公業高佛福案
    卷第16頁、祭祀公業高積資案卷第9 頁，證物外放），是被
    上訴人據以主張訴外人高東岩對系爭祭祀公業享有派下權，
    應屬可取。
  (二)依系爭祭祀公業管理章程第5 條規定，系爭祭祀公業之派下
    權由直系血親卑親屬之男系子孫繼承（見民政局祭祀公業高
    佛福案卷第61頁、祭祀公業高積資案卷第67頁，證物外放）
    ；而訴外人高東岩已於39年10月21日死亡，其子高世堂亦已
    於94年1 月13日死亡，而被上訴人係訴外人高世堂之子等情
    ，亦有戶籍謄本及戶籍登記簿可證（見原審卷第47、48、15
    5至159、208至210頁），是被上訴人主張彼等已因繼承而取
    得系爭祭祀公業之派下權，亦屬可取。
  (三)上訴人雖抗辯系爭祭祀公業之前任管理人高揚因見該公業有
    十大房，每房下又分有若干小房，子孫繁多，乃提議每大房
    每房以1 人為派下員代表，其餘則拋棄派下權，經各房同意
    後，於58年間由訴外人高揚據各房所報派下員名單及派下權
    拋棄聲明書向民政局申請派下全員證明，其中「秋霖」房只
    留訴外人高其祥之子高以文為派下員，該房其餘派下即訴外
    人高其明、高複源（為訴外人高其祥之兄弟 )，及訴外人高
    東洲、高東岩、甲○○（均為訴外人高以文之胞弟）均拋棄
    派下權云云。但查：
  1.依系爭派下權拋棄聲明書所載，該以訴外人高東岩名義所書
    立之聲明書係於58年7 月31日所書立（見民政局祭祀公業高
    佛福案卷第44頁、祭祀公業高積資案卷第24頁），然訴外人
    高東岩早在39年10月21日即已死亡，已如前述，絕不可能於
    58年7 月31日書立該聲明書，是被上訴人主張系爭派下權拋
    棄聲明書係屬偽造，自屬可取。
  2.上訴人雖云系爭派下權拋棄聲明書上所蓋用之「高東岩」之
    印文係屬真正，該聲明書應係由訴外人高東岩之家人所書立
    。惟查訴外人高東岩於系爭派下權拋棄聲明書書立之前早已
    死亡，已如前述，又上訴人復不能證明該聲明書係經訴外人
    高東岩之全體男性繼承人所同意書立，則該聲明書上所蓋用
    「高東岩」之印文縱屬真正，亦不能據以認定訴外人高東岩
    及其男性繼承人全體均已發生拋棄系爭祭祀公業派下權之效
    力。況系爭祭祀公業派下高秋霖有子高複源、高其祥及高其
    明（見原審卷第11、155至159頁，民政局祭祀公業高佛福案
    卷第21頁、祭祀公業高積資案卷第53頁，證物外放；且為上
    訴人所不爭執）；而訴外人高楓杰（即訴外人高其明之子）
    及高俊偉（即訴外人高其明之孫），以訴外人高其明之派下
    權拋棄聲明書（見民政局祭祀公業高佛福案卷第46頁、祭祀
    公業高積資案卷第26頁）係屬偽造為由，另案請求確認彼等
    對系爭祭祀公業之派下權存在，業經為訴外人高俊偉及高楓
    杰勝訴判決確定，亦有原審85年度訴字第1125號、本院86年
    度重上字第495 號及最高法院90年度台上字第1308號民事判
    決可稽（見原審卷第53至78、88至119 頁）；另訴外人高斌
    書及高詳紘（均為訴外人高複源之子），亦以訴外人高複源
    之派下權拋棄聲明書（見民政局祭祀公業高佛福案卷第47頁
    、祭祀公業高積資案卷第27頁）係屬偽造為由，另案請求確
    認彼等對系爭祭祀公業之派下權存在，亦經原審為訴外人高
    斌書及高詳紘勝訴判決確定，亦有原審91年度訴字第5260號
    民事判決及確定證明書可稽（見原審卷第164至173頁），綜
    合上開事證，益證被上訴人主張系爭派下權拋棄聲明書係屬
    偽造，應屬可取。
  3.上訴人又云訴外人高以文於取得「秋霖」房之派下權後，已
    以新台幣1萬5,000元賠償同意拋棄派下權之訴外人高東洲、
    高東岩及甲○○（均為訴外人高以文之胞弟），足證訴外人
    高東岩確已拋棄系爭祭祀公業之派下權，並提出收據為證（
    見本院卷第18頁）。惟查依上開收據所載：「茲收到新台幣
    壹萬伍仟元整，係因辦理祭祀公業高佛福、高積資派下員登
    記，於59年 4月14日刊登中華日報：高東洲拋棄派下權，導
    致本人等與高以文、高楊發生誤會，現由高福來、高墀、
    甲○○等三人之調解，同意高以文賠償新台幣壹萬伍仟元，
    自願放棄先訴抗辯權，恐口無憑特立此為據。高東洲、甲○
    ○、高東岩」（見本院卷第18頁），顯見訴外人高以文全係
    因於59年4 月14日在中華日報所刊載事項，致與甲○○等人
    發生誤會，而同意賠償1萬5,000元，以免訟爭，是尚難據以
    認定訴外人高以文所給付之上開1萬5,000元係作為訴外人高
    東洲、高東岩及甲○○同意拋棄系爭祭祀公業派下權之對價
    ；況訴外人高東岩於59年4 月14日前之39年10月21日即已死
    亡，亦不可能參與該項和解，是上訴人所為此部分之抗辯，
    亦不足取。
四、綜上所述，被上訴人請求確認伊等對系爭祭祀公業有派下權
    存在，為有理由，應予准許。從而，原審所為上訴人敗訴之
    判決，核無違誤，上訴論旨猶執前詞指摘原判決不當，求予
    廢棄改判，為無理由，應予駁回。
五、至兩造其餘之攻擊或防禦方法及未經援用或進行調查之證據
    ，經本院斟酌後，認為均不足以影響本判決之結果，自無予
    以調查或逐一詳予論駁之必要。附此敘明。
六、據上論結，本件上訴為無理由，依民事訴訟法第449條第1項
    、第78條，判決如主文。
中    華    民    國    95    年    8    月    22     日
                    民事第六庭
                        審判長法  官  林鄉誠
                              法  官  梁玉芬
                              法  官  彭昭芬
正本係照原本作成。
如不服本判決，應於收受送達後20日內向本院提出上訴書狀，其
未表明上訴理由者，應於提出上訴後20日內向本院補提理由書狀
（均須按他造當事人之人數附繕本）上訴時應提出委任律師或具
有律師資格之人之委任狀；委任有律師資格者，另應附具律師資
格證書及釋明委任人與受任人有民事訴訟法第 466條之1第1項但
書或第2項（詳附註）所定關係之釋明文書影本。
中    華    民    國    95    年    8     月    23    日
                              書記官  丁華平
附註：
民事訴訟法第466條之1（第1項、第2項）：
對於第二審判決上訴，上訴人應委任律師為訴訟代理人。但上訴
人或其他法定代理人具有律師資格者，不在此限。
上訴人之配偶、三親等內之血親、二親等內之姻親，或上訴人為
法人、中央或地方機關時，其所屬專任人員具有律師資格並經法
院認為適當者，亦得為第三審訴訟代理人。


司法院資訊處製作；財團法人民間司法改革基金會備份。
